臺灣高等法院高雄分院刑事判決　　　 110年度交上易字第47號
上　訴　人
即　被　告　邱偉成


上　訴　人
即　被　告　林佑儒


上列上訴人因過失傷害案件，不服臺灣高雄地方法院109 年度交
易字第55號，中華民國110 年1 月26日第一審判決（起訴案號：
臺灣高雄地方檢察署109 年度調偵字第329 號），提起上訴，本
院判決如下：
    主  文
原判決關於甲○○部分撤銷。
甲○○無罪（指關於丙○○告訴部分）。
其他上訴駁回。
    事  實
一、丙○○於民國108 年10月13日18時10分許，駕駛車牌號碼00
    0-0000號自用小客車，沿高雄市前金區五福三路東往西方向
    行駛，行經中華三路與五福三路口之東北角圓環時，本應注
    意車輛行駛時，駕駛人應注意兩車並行之間隔，並隨時採取
    必要之安全措施，而依當時天氣晴，夜間有照明，路面乾燥
    無缺陷且無障礙物，視距良好，依其智識、能力並無不能注
    意之情事，竟疏未注意及此，貿然自內圓環車道左偏欲駛進
    路邊停車格；適有甲○○駕騎車牌號碼000-0000號普通重型
    機車，搭載丁○○於丙○○之同向後方行駛，亦疏未注意車
    前狀況且未於欲超越同一車道之前車時，先按鳴喇叭二單響
    或變換燈光一次，即貿然自丙○○駕駛之上開車輛左側超車
    ，而與丙○○所駕駛車輛發生擦撞，致甲○○受有四肢多處
    挫擦傷，丁○○受有左手撕裂傷1 公分、左上肢及右下肢多
    處擦挫傷等傷害。嗣經員警據報到場處理，丙○○、甲○○
    在有偵查犯罪職權公務員知悉其犯行前，主動向據報前來處
    理之警員坦承肇事並接受裁判。
二、案經甲○○、丁○○訴由高雄市政府警察局新興分局移送臺
    灣高雄地方檢察署檢察官偵查起訴。
    理  由
甲、被告丙○○有罪部分：
壹、證據能力部分：
    按被告以外之人於審判外之陳述，雖不符刑事訴訟法第159
    條之1 至第159 條之4 等規定，而經當事人於審判程序同意
    作為證據，法院審酌該言詞陳述或書面陳述作成時之情況，
    認為適當者，亦得為證據。當事人、代理人或辯護人於法院
    調查證據時，知有第159 條第1 項不得為證據之情形，而未
    於言詞辯論終結前聲明異議者，視為有前項之同意，同法第
    159 條之5 定有明文。經查本判決下列所引用之證據，其中
    被告以外之人於審判外之陳述，固屬傳聞證據，惟檢察官及
    被告丙○○於原審審理程序中均表示同意有證據能力（見原
    審109 年度交易字第55號卷【下稱交易卷】第70頁、第119
    頁至第134 頁），又被告丙○○於本院對告訴人丁○○之證
    言有爭執證明力，對證據能力問題並未爭執，審酌該等具有
    傳聞證據性質之證據，其取得過程並無瑕疵，與待證事實具
    有關聯性，證明力非明顯過低，以之作為證據係屬適當，依
    刑事訴訟法第159 條之5 規定，認俱有證據能力。
貳、實體部分：
一、訊之上訴人即被告丙○○固坦承其有駕駛上開車輛，於上開
    時、地發生車禍，並致甲○○、告訴人丁○○受有上開傷害
    ，惟矢口否認有何過失傷害犯行，辯稱：我駕駛車輛行駛於
    五福三路，右側是機車道，我有注意到我的左方及後側並沒
    有機車，我進入圓環之前有打右轉方向燈，但進入圓環後就
    馬上打左轉方向燈，當時所有機車都是沿著外側車道行駛，
    我認為甲○○的機車是從我右後方切到我左方，我無法預見
    會有機車會從左方切過來，故對本件事故之發生並無過失可
    言云云。惟查：
（一）被告丙○○於108 年10月13日18時10分許，駕駛車牌號碼
      000-0000號自用小客車，沿高雄市前金區五福三路東往西
      方向行駛，行經中華三路與五福三路口之東北角圓環時，
      自內圓環車道左偏欲駛進路邊停車格；適有告訴人甲○○
      騎乘車牌號碼000-0000號普通重型機車，搭載告訴人丁○○於丙○○之同向後方行駛，未先按鳴喇叭二單響或變換
      燈光一次，即向前行駛於丙○○駕駛之上開車輛左側，而
      與丙○○所駕駛車輛發生擦撞，致告訴人甲○○受有四肢
      多處挫擦傷，告訴人丁○○受有左手撕裂傷1 公分、左上
      肢及右下肢多處擦挫傷等傷害等情，業據丙○○、甲○○
      於警詢、偵查及原審審理中陳稱在卷（見警卷第1 頁至第
      6 頁、第12頁至第16頁、偵卷第15頁至第17頁、原審交易
      卷第65頁至第75頁、第114 頁至第117 頁），並有甲○○
      之高雄市立大同醫院108 年10月13日診斷證明書（見警卷
      第19頁）、告訴人丁○○之高雄市立大同醫院診斷證明書
      2 紙（見警卷第23頁至第24頁）、道路交通事故現場圖（
      見警卷第26頁至第27頁）、道路交通事故調查報告表㈠、
      ㈡-1（見警卷第28頁至第32頁）、高雄市政府警察局108
      年10月13日道路交通事故談話紀錄表2 紙（見警卷第33頁
      至第36頁）、高雄市政府警察局道路交通事故照片6 張（
      見警卷第40頁至第42頁）、原審勘驗筆錄及附圖（見原審
      交易卷第72頁至第73頁、第77頁至第83頁）在卷可稽，足
      認丙○○上開車禍之供述與事實相符，此部分之事實先堪
      予認定。
（二）被告丙○○於原審審理中陳稱：我當時駕駛車輛進入圓環
      ，所有機車都在我的右後方，因為我注意到我的左方快車
      道是沒有機車在行駛，所以我的直覺判斷甲○○應該會從
      我的右方直行，所以我才會左轉進入停車格等語（見原審
      交易卷第138 頁），足認丙○○於其所駕駛之車輛左偏欲
      進入停車格前，並未注意車身左側是否有車輛行駛；甲○○所騎乘之機車原行駛於丙○○所駕駛車輛之同向後方，
      因丙○○所駕駛之車輛欲右轉，故向前行駛於丙○○所駕
      駛車輛之左側欲繼續直行等情，業據甲○○於警詢、偵查
      及原審審理中供承甚明（見警卷第15頁、偵卷第15頁、交
      易卷第68頁），核與證人即告訴人丁○○於警詢及原審審
      理中之證述相符（見警卷第21頁、交易卷第107 頁至第10
      8 頁），足認丙○○、甲○○所駕駛之車輛於案發前為同
      一車道前後車之關係，一般而言，同一車道之後車應與前
      車保持隨時可以煞停之距離，然甲○○不但未與丙○○所
      駕駛車輛保持隨時可以煞停之距離，更向前行駛至丙○○
      所駕駛車輛左側，顯係欲超越丙○○所駕駛之車輛無訛，
      然甲○○並未先按鳴喇叭二單響或變換燈光一次，即騎乘
      車輛行駛於丙○○所駕駛車輛之左側，此情亦據丙○○、
      甲○○及告訴人丁○○於原審審理中陳述明確（見原審交
      易卷第136 頁、第140 頁）；參諸原審當庭勘驗案發當時
      丙○○所駕駛車輛之行車紀錄器之結果：
    ⒈檔案播放時間00：00：00～00：00：03
      丙○○駕駛之車輛（下稱A 車）沿五福三路由東向西方向
      ，右轉往圓環行駛，影片中響起方向燈聲音。
    ⒉檔案播放時間00：00：04～00：00：06
      A 車駛入圓環內側車道後，繞行圓環，00：00：04方向燈
      聲音停止，00：00：05方向燈聲音響起。
    ⒊檔案播放時間00：00：07～00：00：10
      A 車繼續於圓環內側車道行駛，於播放時間00：00：08至
      00：00：09間，A 車往左偏移，於播放時間00：00：09秒
      時，甲○○所騎乘之機車（下稱B 車）出現於畫面，與A
      車左側發生碰撞，B 車與甲○○、告訴人丁○○均人車倒
      地，A 車停止行駛，畫面中2733-K3 車輛反射閃爍黃燈。
    ⒋檔案播放時間00：00：11～00：00：21
      A 車停止行駛，甲○○起身蹲坐，告訴人丁○○仍倒地，
      於播放時間00：00：21影片結束（見原審交易卷第72頁至
      第73頁、第77頁至第83頁）。
    衡諸常情，丙○○於案發當時應係先打右方向燈以於圓環右
    轉，而進入圓環後隨即因欲左偏進入左方停車格，故有上開
    勘驗內容⒉所示方向燈聲音短暫停止再響起之情形，足認丙○○於原審審理中稱其進入圓環前有打右轉方向燈，但進入
    圓環後就馬上打左轉方向燈等語應屬可採，是甲○○於本件
    案發前確實疏未注意丙○○所駕駛車輛顯示左方向燈之車前
    狀況，而貿然行駛於丙○○所駕駛車輛左側。
（三）按汽車行駛時，駕駛人應注意車前狀況及兩車並行之間隔
      ，並隨時採取必要之安全措施，不得在道路上蛇行，或以
      其他危險方式駕車；復按汽車超車時，應依下列規定：三
      、欲超越同一車道之前車時，須先按鳴喇叭二單響或變換
      燈光一次，不得連續密集按鳴喇叭或變換燈光迫使前車允
      讓。四、前行車駕駛人聞後行車按鳴喇叭或見後行車顯示
      超車燈光時，如車前路況無障礙，應即減速靠邊或表示允
      讓，並注意後行車超越時之行駛狀況。五、前行車減速靠
      邊或以手勢或亮右方向燈表示允讓後，後行車始得超越。
      超越時應顯示左方向燈並於前車左側保持半公尺以上之間
      隔超過，行至安全距離後，再顯示右方向燈駛入原行路線
      ，道路交通安全規則第2 條第1 項第1 款、第94條第3 項
      、第101 條第1 項第3 款至第5 款定有明文。被告丙○○
      領有普通小型車駕駛執照、甲○○領有普通重型機車駕駛
      執照，對前述規定自應知悉，且依前述道路交通事故調查
      報告表㈠所載（見警卷第29頁），本案案發時天候晴、夜
      間有照明、柏油路面乾燥無缺陷、無障礙物、視距良好，
      依丙○○、甲○○之智識、能力，客觀上並無不能注意之
      情事，丙○○竟疏未注意兩車並行之間隔，而未注意甲○○所騎乘之車輛已騎乘至其所駕駛車輛之左側，車身貿然
      向左偏移肇致本件事故之發生；而甲○○本騎乘車輛於丙○○駕駛之車輛後方，然疏未注意丙○○所駕駛車輛已顯
      示左方向燈，因欲超越丙○○所駕駛之車輛，而於未按鳴
      喇叭二單響或變換燈光一次之情形下，貿然前行至丙○○
      所駕駛車輛左方，是有未注意車前狀況，並隨時採取必要
      之安全措施，及超車未依規定之情甚明。又丙○○、甲○○分別違反上開注意義務肇致甲○○、告訴人丁○○人車
      倒地而受有上揭傷害，足認丙○○、甲○○之過失行為與
      甲○○、告訴人丁○○所受傷害間，具有相當因果關係。
（四）被告丙○○雖辯稱其無法預見有機車行駛於所駕駛車輛左
      方云云，觀諸丙○○已於原審審理中陳稱其於行駛進入圓
      環前確認機車均位於其右方及後方，依其直覺判斷機車會
      從其右方直行等語，然駕駛車輛行駛於道路，本應時刻注
      意周遭狀況，於車輛欲左、右偏移時尤應注意兩側是否有
      來車，以防免事故之發生，此係道路交通安全規則規定汽
      車行駛於道路上應注意兩車並行間隔之本意，惟丙○○竟
      於其所駕駛之車輛左偏前並未注意甲○○騎乘車輛行駛於
      左側，自有前揭過失無訛。又高雄市政府交通局車輛行車
      事故鑑定委員會鑑定結果雖認：「⒈丙○○：行向左偏未
      保持兩車並行之間隔，為肇事主因。⒉甲○○：超速，未
      注意車前狀況，為肇事次因。」（見調偵卷21頁至第24頁
      ），又觀卷內除甲○○於製作道路交通事故談話紀錄表時
      自承其行車速度為6 、70公里等語（見警卷第35頁至第36
      頁），可見甲○○應有超速。
（五）被告丙○○於原審審理中陳稱：原鑑定意見並未考量擦撞
      發生前，甲○○自我駕駛車輛之右後方切至左前方，導致
      我無法判斷甲○○於事故發生時會在我的左前方等語，聲
      請再將本件送鑑定，經本院將本件車禍送請覆議，其結果
      為：「⒈丙○○：行向左偏未保持兩車並行之間隔，為肇
      事主因。⒉甲○○：超速，未注意車前狀況，為肇事次因
      。」（見本院卷第115 至118 頁），被告丙○○仍為肇事
      主因，自應負責。
    綜上所述，因經過鑑定及覆議均認：「⒈丙○○：行向左偏
    未保持兩車並行之間隔，為肇事主因。⒉甲○○：超速，未
    注意車前狀況，為肇事次因」，足見被告丙○○確有過失，
    事證明確，被告丙○○過失傷害犯行已堪認定。
二、核被告丙○○所為，係犯刑法第284 條前段過失傷害罪。丙○○以一過失傷害行為，致告訴人甲○○、丁○○受有傷害
    ，為同種想像競合犯，應依刑法第55條規定，從一重處斷。
    被告丙○○於本案事故後，於有偵查權限之司法警察機關尚
    不知何人犯罪前，即在場向據報到場處理之警員當場承認其
    為肇事人乙節，有高雄市政府警察局108 年10月13日道路交
    通事故肇事人自首情形紀錄表2 紙在卷可稽（見警卷第37頁
    至第38頁），參以丙○○事後復無逃避本案偵查及審理之情
    ，堪認其有自首而接受裁判之意思，是丙○○上開犯行合於
    自首之要件，應依刑法第62條前段之規定減輕其刑。
三、原審就被告丙○○部分，適用刑法第284 條前段、第55條、
    第62條前段、第41條第1 項前段，刑法施行法第1 條之1 第
    1 項之規定，並審酌被告丙○○駕駛汽車行經前揭圓環時，
    因疏未注意兩車並行之間隔，甲○○超車未依規定且疏未注
    意車前狀況，因而雙方肇致本件交通事故，所為顯有失當之
    處，甲○○同有過失，復衡酌丙○○從無前科，有臺灣高等
    法院被告前案紀錄表在卷可佐，暨告訴人甲○○、丁○○2
    人所受如事實欄所述之傷勢程度，其自陳博士畢業之智識程
    度，現為工程師主管，月收入約新臺幣7 萬元，已婚並育有
    2 名未成年子女之家庭經濟狀況等一切情狀，量處拘役40日
    ，並諭知如易科罰金以新台幣1 千元折算1 日。經核原判決
    此部分認事用法並無不合，量刑亦屬適當，被告丙○○上訴
    否認過失傷害，為無理由，應予駁回。
乙、被告甲○○改判無罪部分（指關於丙○○告訴部分）：
一、公訴意旨略以：被告甲○○因上開過失傷害犯行，致告訴人
    丙○○受有頸部挫傷之傷害，因認被告甲○○此部分涉有修
    正前刑法第284 條第1 項前段之過失傷害罪嫌。
二、公訴人認被告甲○○涉有過失傷害犯行，無非係以告訴人丙○○之指述，及有右東中醫診所病歷表、診斷書各1 份可稽
    等情，為其論據。
三、訊據被告甲○○固坦承其與告訴人丙○○於上開時、地發生
    事故等情，然堅詞否認有何過失傷害犯行，辯稱：告訴人丙○○是事發後過了10日才在中醫診所開立頸部挫傷的診斷證
    明，且車禍發生後我跟告訴人丁○○、丙○○有一起到大同
    醫院，但告訴人丙○○並沒有接受治療，只有我跟告訴人丁○○接受治療，其於案發當時並未表示其有受傷，而於案發
    後10日才前往右東中醫診所看診，且告訴人丙○○與我父親
    乙○○聯繫車禍賠償事宜時，亦從未表示其有受傷之情，其
    傷認與本件事故無因果關係等語。經查：
（一）被告甲○○、告訴人丙○○於上開時、地發生交通事故之
      情，業據論述如前，告訴人丙○○於108 年10月23日至右
      東中醫診所看診，診斷結果受有頸部挫傷之傷害等情，業
      據告訴人丙○○於警詢、偵查及原審審理中陳述在卷，並
      有右東中醫診所病歷表、診斷書各1 份在卷可稽（見警卷
      第1 頁至第6 頁、第9 頁至第11頁、交易卷第68頁），此
      部分之事實，首堪認定。
（二）告訴人丙○○於案發後有與被告甲○○、被害人丁○○一
      同至高雄市立大同醫院，然並未接受診療即離去之情，業
      據被告甲○○、被害人丁○○、丙○○於原審審理中陳述
      在卷（見原審交易卷第68頁、第110 頁至第111 頁、第11
      7 頁至第118 頁）；而告訴人丙○○於108 年10月23日前
      往右東中醫診所就診，病歷記載「自述上週日車禍後項挫
      傷頭左右旋轉痛  頸部韌帶痛10/23 現隱約大椎筋緊痛感
      項轉動角度受限頭轉右側痛尤甚稍麻筋緊稍頭脹痛低仰頭
      可」等語，經診斷為頸部挫傷之情，有右東中醫診所病歷
      表、診斷書各1 份可憑，又告訴人丙○○於警詢中供稱：
      我因為隔幾天要出國，所以沒有馬上就診，是後來回國後
      覺得身體不適才到右東中醫診所看診並開立診斷書。我的
      傷勢為頸部挫傷等語（見警卷第3 頁）；其於原審審理中
      供稱：我於案發當日並未覺得身體有受傷，所以才沒有在
      大同醫院接受治療，因為有些扭傷、挫傷並不會當天會察
      覺，而且我隔日就出國，我是108 年10月14日出國後晚上
      才覺得頸部不舒服等語（見原審交易卷第68頁），觀諸告
      訴人丙○○上開陳述，對於其發覺身體不適之時點，所述
      已有不一，且遲至案發10日後方至診所就診頸部傷勢，而
      上開診斷證明書僅能證明告訴人丙○○於108 年10月23日
      受有頸部挫傷之傷勢，無從證明上開傷勢是如何致成，且
      告訴人丙○○是駕駛自用小客車坐在車上，並未摔倒，又
      其於警訊時自陳：「當時我在圓環找車位的時候，車速約
      7-10公里」等語（見警卷第3 頁），如此慢速又坐在駕駛
      座上，按常情應不致於受傷，是告訴人丙○○之陳述有上
      開瑕疵可指，自難僅以告訴人丙○○上開前後不一之供述
      ，遽認告訴人丙○○所受之頸部挫傷之傷勢，為被告甲○○10天前之過失車禍所致。
    綜上所述，因告訴人丙○○遲至案發10日後才至診所就診頸
    部傷勢，而上開診斷證明書僅能證明告訴人丙○○於108 年
    10月23日時受有頸部挫傷之傷勢，無從證明上開傷勢是10天
    前即同月13日車禍所致，又告訴人丙○○是駕駛自用小客車
    坐在車上，並未摔倒，其於警訊時自陳：「當時我在圓環找
    車位的時候，車速約7-10公里」等語（見警卷第3 頁），如
    此慢速坐在駕駛座，按常情應不致於受傷，是告訴人丙○○
    之陳述有瑕疵及疑慮，此外復查無其他確切證據證明被告甲○○有過失傷害情事，其犯罪即屬不能證明。
四、原審就被害人丁○○受傷部分，認被告甲○○駕騎機車有過
    失而予以論科，就告訴人丙○○控訴被告甲○○過失傷害，
    認告訴人丙○○未受傷，此部分因與被害人丁○○受傷部分
    ，具有裁判上一罪之關係，而不另為無罪諭知，固非無見，
    惟查：（一）被害人丁○○是坐於甲○○駕騎機車之後座，
    並未對甲○○提出告訴，檢察官就此部分亦未提起公訴，原
    審就被害人丁○○受傷部分，認檢察官有提起公訴而一併審
    判，有違不告不理原則，亦即原審就被告甲○○駕騎機車同
    有過失而予以論處，此部分即有違誤（未告而予論處）。（
    二）就告訴人丙○○控訴被告甲○○過失傷害部分，原審認
    告訴人丙○○未受傷，因丁○○未對甲○○提出告訴，則對
    丙○○告訴部分原應為無罪之諭知，原審又認此部分因與被
    害人丁○○受傷部分，具有裁判上一罪之關係，而對丙○○
    告訴部分不另為無罪之諭知，亦有違誤。被告甲○○上訴指
    摘原判決此部分不當，為有理由，原判決就丁○○受傷部分
    ，既不應加以審判，自應由本院將此部分逕予以撤銷，且不
    另為判決，而僅就過失傷害丙○○部分，為無罪之諭知。
據上論結，應依刑事訴訟法第368 條、第369 條第1 項前段、第
364 條、第301 條第1 項，判決如主文。
本案經一審檢察官楊景婷提起公訴，二審檢察官呂建昌到庭執行
職務。
中    華    民    國   110    年    11    月    18    日
                  刑事第五庭    審判長法  官  簡志瑩
                                      法  官  唐照明
                                      法  官  張盛喜
以上正本證明與原本無異。
不得上訴。
中    華    民    國   110    年    11    月    18    日
                                      書記官  黃楠婷
附錄本判決論罪科刑法條：
中華民國刑法第284條
因過失傷害人者，處 1 年以下有期徒刑、拘役或 10 萬元以下
罰金；致重傷者，處 3 年以下有期徒刑、拘役或 30 萬元以下
罰金。